最高法院刑事判決　　　　　　　　　　　　　　　　九十一年度台上字第五八九號
　　上　訴　人　甲　○
　　選任辯護人　曾進發律師
　　　　　　　　孫天麒律師
右上訴人因偽造文書案件，不服台灣高等法院中華民國八十八年十一月十日第二審判
決（八十七年度上訴字第一七一六號，起訴案號：台灣台北地方法院檢察署八十六年
度偵字第二九五二號、第七六九二號），提起上訴，本院判決如左：
    主  文
原判決撤銷，發回台灣高等法院。
    理  由
本件原判決認定上訴人甲○於民國八十三年農曆二月二十日起會，約定每會新台幣（
下同）二萬元，每月二十日開標，採內標制，募得陳貴蘭等會員三十七人（含會首三
十八會，下稱丙會）。再於八十三年四月十五日起會，約定每會一萬元，每月十五日
開標，亦採內標制，募得陳貴蘭等會員五十一人（含會首計五十二會，下稱丁會）。
又於八十四年三月一日起會，每會二萬元，每月一日開標，採內標制，計募得楊美蓉
等會員三十人（含會首計三十一會，下稱戊會）。另於八十四年十月廿五日起會，每
會一萬元，每月二十五日開標，採內標制，計募得會員陳貴蘭、陳玉惠、陳玉華等會
員四十六人（含會首計四十七會，下稱己會）。上述四會之開標地點均為台北縣新店
市○○路○段三○○號慈觀佛堂。詎上訴人竟意圖為自己不法之所有，並基於概括犯
意，分別於（一）八十五年八月二十日在上述開標地點，偽造陳貴蘭之簽名填具標單
而偽造私文書，並持以行使參與競標，以六千元之標息得標。（二）八十四年十月十
五日在上述開標地點，偽造陳貴蘭之簽名填具標單而偽造私文書，並持以行使參與丁
會競標，以三千六百元之標息得標。（三）八十四年十一月十五日於同地點，以同法
偽造陳貴蘭簽名偽造標單，持以行使參與丁會競標，以三千八百元得標。（四）八十
五年八月一日，在同地點，偽造楊美容簽名填具標單而偽造私文書，並持以行使參與
戊會競標，以六千元之標息得標。（五）八十四年十一月二十五日在同處，以同法偽
造陳貴蘭簽名偽造標單，持以行使參與己會競標，以二千八百元得標。（六）八十五
年一月二十五日，在同處，偽造陳玉華簽名填具標單而偽造私文書，並持以行使參與
己會競標，以三千五百元得標。（七）八十五年五月二十五日，在同地點偽造陳貴蘭
簽名而偽造標單，持以行使參與己會競標，以四千元得標。（八）八十五年六月二十
五日，在同地點偽造陳玉惠簽名而偽造私文書，持以行使參與己會競標，以四千元得
標。（九）八十五年七月二十五日，在同處以同法偽造陳玉惠簽名之標單，參與己會
競標，以四千元得標。均足以生損害於被冒標之陳貴蘭、陳玉惠、陳玉華、楊美容及
各該活會會員。共計詐得如原判決附表一至附表九所示之金額等情。因將第一審判決
撤銷，改判依牽連犯從一重仍論處上訴人連續行使偽造私文書，足以生損害於他人罪
刑。固非無見。
惟查：(一)、有罪之判決書，其所記載之事實及理由，前後必須互相一致，否則即屬理
由矛盾，其判決當然為違背法令，自足構成撤銷之原因。原判決於事實欄內，僅記載
上訴人先後連續偽造陳貴蘭、陳玉惠、陳玉華、楊美容之簽名填具標單，並持以行使
參與競標，冒標會款，並未認上訴人有何假冒「鍵輪公司」名義填寫標單，參與競標
，冒標會款情事；然於理由欄二，又認定上訴人係假冒「鍵輪公司」名稱填寫會單
，參與競標，而標得會款（原判決正本第四頁第七行、第八行），前後已不相適合。
又原判決於事實欄，審認上訴人自任為會首所募集之丙會，係自「八十三年農曆二月
二十日」起會，丁會自「八十三年四月十五日」起會，戊會自「八十四年三月一日」
起會；但原判決引為事實及理由一部之「附表」，竟記載丙會於「八十三年三月二十
日」起會，丁會自「八十三年五月十五日」起會，戊會自「八十四年四月一日」起會
（原判決正本第七頁反面），並據此列計如其附表一至附表四所示之詐欺金額各情，
皆不相符合。均有判決理由矛盾之違誤。(二)、被告之自白，不得作為有罪判決之唯一
證據，仍應調查其他必要之證據，以察其是否與事實相符，學理上稱之為補強性法則
，倘違背補強性法則，僅有被告之自白，缺乏足以保障自白真實性之補強證據，該自
白之證明力即受到限制，不能遽據為有罪事實之認定。原判決認定上訴人有連續偽造
陳貴蘭、陳玉惠、陳玉華、楊美容名義之標單，持以行使參與競標，於理由欄一，僅
以上訴人於原審八十八年七月十三日調查時，明確供述標會時填寫標單，載明名字及
標息，上訴人嗣後翻異前供，辯稱冒標時未填寫標單，係意欲飾卸之詞，不足採信，
為唯一之論據。然查原審於八十八年七月十三日調查時，係訊問上訴人：「會員標會
要寫標單，有寫名字及標息？」上訴人始答稱：「是」，並非就上訴人是否冒用陳貴
蘭、陳玉惠、陳玉華、楊美容之名義偽造標單，持以行使參與競標之犯罪事實加以訊
問（原審卷第二宗第四十頁反面），似難認上訴人已就此部分之偽造標單持以行使之
犯行自白不諱。況除上訴人之上開供述外，究有何補強證據足以證明上訴人確有上揭
連續偽造標單並持以行使之犯行？原審既未詳加查明，復未於原判決內明其理由，
自與證據法則相違背。(三)、現行刑事訴訟法對第二審係採覆審制，第二審應就起訴及
上訴之範圍，與視為已上訴之有關係部分，為完全重覆之審判，倘與上訴部分，具有
事實上或實質上或裁判一罪關係之其他起訴事實，未加審判，即有已受請求之事項未
予判決之當然違背法令。本件上訴人被訴尚牽連犯詐欺取財部分，依起訴書犯罪事實
之記載，上訴人多次冒用陳貴蘭、楊美容（起訴書誤載為楊美蓉）等人名義，偽造標
單標得會款，足以生損害於被冒標人及「其他會員」，包括標得詹秀鳳任會首之會款
（即原判決理由欄三、四說明不另為無罪諭知部分），共計詐得九千八百多萬元。則
公訴意旨，認上訴人詐欺取財之對象，除被冒標之會員外，尚包括死會會員及活會會
員之「其他會員」在內，詐欺所得會款金額高達九千八百多萬元。但原判決於事實欄
內，認上訴人之行為，僅足生損害於被冒標之陳貴蘭、陳玉惠、陳玉華、楊美容及各
該「活會會員」，詐得如其附表一至附表九所示金額；理由欄內，亦說明足生損害於
上揭被冒標者及「其他活會會員」；其附表一至附表九所列被詐騙者之姓名，俱載明
為「活會會員」，詐騙金額依序僅為十一萬二千元、二十一萬七千六百元、二十一萬
零八百元、十九萬六千元、三十三萬一千二百元、二十九萬二千五百元、二十四萬六
千元、二十四萬六千元、二十四萬六千元（總計僅二百零九萬八千一百元）。上訴人
被訴向其他死會會員詐騙冒標會款及詐取九千八百多萬元扣除上揭二百零九萬八千一
百元與原判決理由欄三、四說明不另為無罪諭知之其他部分，何以未一併為有罪事實
之認定？是否不能證明犯罪而毋庸另為無罪之諭知？原判決無任何隻字片語及，顯
有已受請求之事項未予判決之違背法令。以上，或為上訴意旨所指摘，或為本院得依
職權調查之事項，應認有發回更審之原因。原判決理由欄三、四說明不另為無罪諭知
部分，基於審判不可分之原則，應一併予以發回。又刑法第二百二十條早經修正分列
為三項，原判決於理由欄二僅記載為刑法第二百二十條，且於據上論斷欄漏列，於更
審判決時，應注意及之。皆附此明。
據上論結，應依刑事訴訟法第三百九十七條、第四百零一條，判決如主文。
中      華      民      國    九十一    年      一      月    三十一    日
                              最高法院刑事第一庭
                                  審判長法官  施  文  仁
                                        法官  張  淳  淙
                                        法官  林  永  茂
                                        法官  蕭  仰  歸
                                        法官  洪  佳  濱
      右正本證明與原本無異
                                              書  記  官
中      華      民      國    九十一    年      二      月      五      日
